臺灣臺中地方法院民事裁定           100年度司財管字第43號
聲  請  人  洪瑞聰
上列聲請人聲請為被繼承人洪嘉隆選任遺產管理人事件，本院裁
定如下：
    主  文
選任財政部國有財產局臺灣中區辦事處為被繼承人洪嘉隆之遺產
管理人。
聲請程序費用由被繼承人洪嘉隆之遺產負擔。
    理  由
一、按繼承開始時，繼承人有無不明，而無親屬會議或親屬會議
    未於一個月內選定遺產管理人者，利害關係人得聲請法院選
    任遺產管理人；又先順序繼承人均拋棄其繼承時由次順序之
    繼承人繼承，其次順序繼承人有無不明或第四順序之繼承人
    均拋棄其繼承者，準用關於無人承認繼承之規定，民法第一
    1178條第2項、第1176條第6項分別定有明文。
二、本件聲請意旨略以：被繼承人洪嘉隆（男、民國○○年○ 月○○
    日生、身分證統一編號：Ｚ000000000號、生前最後住所：臺
    中市太平區○○○○街3巷27號）向聲請人借款新臺幣（下同
    ）200萬元，惟於100年1 月29日死亡。因被繼承人洪嘉隆之
    繼承人均拋棄繼承，是其繼承人處於有無不明之狀態，且親
    屬會議未於法定期間內選定遺產管理人，致聲請人無法對被
    繼承人洪嘉隆之遺產主張權利，爰依法聲請選任被繼承人洪
    嘉隆之遺產管理人等語，並提出土地登記謄本、本票影本、
    借款合約書為證。
三、經查：
    (一)聲請人主張其為被繼承人洪嘉隆之債權人，被繼承人洪嘉
      隆死亡後其所有繼承人均已拋棄繼承，而其親屬會議未於
      法定期間內選定遺產管理人等事實，業經本院依職權調取
      本院100年度司繼字第477號拋棄繼承事件卷宗核閱屬實，
      自堪信為真實，揆諸首開規定，本件聲請人之聲請為有理
      由，應予准許。
    (二)本院函請財政部國有財產局臺灣中區辦事處（下稱國有財
      產局中區辦事處）就是否擔任本件遺產管理人表示意見，
      國有財產局中區辦事處略以：被繼承人洪嘉隆遺有臺中市
      ○區○○段278-14、278-15地號土地持份各1/6 ，其上設
      定360 萬元抵押權，且有合作金庫商業銀行股份有限公司
      對上開不動產為假扣押，是被繼承人洪嘉隆有遺債大於遺
      產之虞，且被繼承人洪嘉隆之繼承人均拋棄繼承，倘由本
      處擔任遺產管理人，無異以國家資源管理私人財產，而損
      及全民利益；又被繼承人洪嘉隆之法定繼承人對於其遺產
      必較聲請人明瞭，且其等知悉以拋棄繼承方式規避債務，
      自有相當之知識足以擔任被繼承人洪嘉隆之遺產管理人，
      故宜就被繼承人洪嘉隆之法定繼承人、律師公會中有意願
      擔任遺產管理人之律師為本件遺產管理人，此有該處100
      年8 月30日臺財產中接字第1003100723號函附卷可稽。惟
      查：
      1.經本院通知被繼承人洪嘉隆之胞姊洪沛禎、胞妹洪薏安
        及洪華萱到庭，洪沛禎、洪薏安到庭表示不知悉被繼承
        人洪嘉隆財務狀況（本院100年7月29日訊問筆錄參照）
        ，其等均無意願擔任本件遺產管理人，本院自不能強令
        其等擔任本件遺產管理人。
      2.又社團法人臺中律師公會於尚未凝聚會員意見共識前，
        暫不推派遺產管理人之人選，此有該公會99年12月16日
        中律田三字第99597 號函附卷可憑，是本院亦無從選任
        臺中律師公會所推派之律師為遺產管理人。
      3.被繼承人洪嘉隆遺留有土地2筆、汽車2輛，並無違章欠
        稅等情，有財政部臺灣省中區國稅局大屯稽徵所100年6
        月20日中區國稅大屯四字第1000020523號函暨所附贈與
        資料、財產歸屬暨所得資料清單在卷可憑，堪認被繼承
        人洪嘉隆尚有遺產，國有財產局中區辦事處以被繼承人
        之法定繼承人均已拋棄繼承，遽認被繼承人洪嘉隆之遺
        債大於遺產，並以拋棄繼承之方式規避債務，稍嫌速斷
        。
      4.另選任遺產管理人處理無人繼承遺產事宜，旨在維護公
        益及被繼承人債權人之利益，此觀民法第1177條立法理
        由即明，而遺產管理人之職務，依民法第1179條規定，
        程序相當繁複，自應選定熟習該項作業者為佳。國有財
        產局為國庫之管理機關，備有管理財產之專才，並具相
        當公信力，代管無人繼承遺產清理事宜亦為其執掌事務
        ，其經費支出固屬國家資源，但保護無人繼承財產之債
        權人權利，亦屬政府之義務，況若維護公益之之國家機
        關，都以被繼承人遺產之有無或遺產是否大於債務，作
        為決定是否擔任遺產管理人之考量，難以期待一般私人
        願自費擔任遺產管理人，亦與法律賦予法院選任遺產管
        理人之立法精神有違。
      5.又觀之財政部國有財產局組織條例第2 條第2、3款分別
        規定財政部國有財產局掌理下列事項：「國有財產管理
        事項」、「國有財產處理事項」，財政部國有財產局辦
        事細則第4 條規定該局設置「接收保管組」，掌理國有
        財產之清理、接管、登記、撥用及公用產管理，其轄下
        之「接管科」辦理事項（三一）規定：「代管無人繼承
        遺產之登記及債權債務之清理。」，及依民法第1185條
        規定，第1178條所定之期限屆滿，無繼承人承認繼承時
        ，其遺產於清償債權並交付遺贈物後，如有剩餘，歸屬
        國庫，該歸屬國庫之遺產，應由管轄被繼承人住所地之
        地方行政官署代表國庫接收管理，因遺產管理人不移交
        遺產或因其他必要情形，提起民事訴訟，亦應由此項官
        署代表國庫為之（司法院院字第2213、2809號解釋參照
        ）等情，足見代管無人繼承遺產清理事宜，本即為國有
        財產局執掌之事務。
      6.況依民法第1183條規定，遺產管理人得請求報酬，是經
        法院選任國有財產局為遺產管理人者，本能取得相當之
        報酬，並非無償處理，國有財產局中區辦事處主張由其
        任遺產管理人，將損及全民利益等語，似與事實不符；
        且關於遺產管理之費用，因具共益費用之性質，即不僅
        於共同繼承人間有利，對繼承債權人、受遺贈人、遺產
        酌給請求人等均具利害關係，故民法第1150條前段乃規
        定該費用由遺產中支付之。是由國有財產局中區辦事處
        擔任遺產管理人之報酬及相關管理費用，自得就被繼承
        人之遺產優先受償，不至於使國庫遭受權利侵害。
    (三)綜上，本院認財政部國有財產局有具有財產管理之專業能
      力，並有相當之公信力，且被繼承人之遺產經公示催告程
      序依法處理後，倘有剩餘即歸屬國庫，本院認由國有財產
      局中區辦事處擔任被繼承人洪嘉隆之遺產管理人乃屬妥適
      ，爰選任之。
四、依非訟事件法第157條，裁定如主文。
中    華    民    國    100  年    9    月    15    日
                  家事法庭      司法事務官  許曉怡
以上正本係照原本作成。
如不服本件裁定，得於裁定書送達之翌日起10日內，以書狀敘述
理由，向本庭提起抗告。並應繳納抗告費新臺幣1000元。
中    華    民    國  100    年    9    月    15    日
                                書記官  廖于萱